【裁判字號】    97,再易,50
【裁判日期】    971203
【裁判案由】    給付貨款
【裁判全文】
臺灣高等法院臺中分院民事判決          97年度再易字第50號
再 審原 告  丙○○
訴訟代理人  陳益軒  律師
複  代理人  甲○○
            黃柏霖  律師
再 審被 告  乙○○
上列當事人間請求給付貨款事件，再審原告對於中華民國97年7
月23日本院97年度上易字第6號確定判決，提起再審之訴，本院
於97年11月19日言詞辯論終結，判決如下：
    主     文
再審之訴駁回。
再審訴訟費用由再審原告負擔。
    事實及理由
壹、程序方面：
一、按再審之訴，應於30日之不變期間內提起。其期間自判決確
    定時起算，判決於送達前確定者，自送達時起算；其再審之
    理由發生或知悉在後者，均自知悉時起算，民事訴訟法第50
    0條第1項、第2項前段定有明文。查再審原告不服本院原確
    定判決即本院97年度上易字第6號（下稱本院前審）判決，
    該判決書正本係於民國（下同）97年8月4日送達再審原告之
    訴訟代理人陳益軒律師，業經本院調取該卷查明無訛，再審
    原告於97年8月29日提起本件再審之訴，尚未逾上開自送達
    日起算之30日不變期間，本院自應就本件再審之訴予以審理
    。
二、按上訴後為訴之變更或追加，非經他造同意，不得為之，惟
    如係擴張或減縮應受判決事項之聲明者，則不在此限；又除
    本編別有規定外，再審之訴訟程序，準用關於各該審訴訟程
    序之規定，民事訴訟法第255條第1項第3款、第446條第1項
    、第505條分別定有明文。本件再審原告於97年8月29日提起
    本件再審之訴時，原聲明請求原確定判決不利於再審原告部
    分（即原確定判決命再審原告給付再審被告新臺幣《下同》
    325,880元及其法定遲延利息部分）廢棄，嗣於本院97年10
    月24日準備程序中經兩造協議簡化爭點，其聲明變更為請求
    「原確定判決命再審原告給付再審被告超過247,082元及其
    利息部分廢棄」。核再審原告所為係屬減縮其應受判決事項
    之聲明，依上揭規定，毋須再審被告同意，自得為之。
貳、實體方面：
一、再審原告主張：
  (一)、聲明：
    1.原確定判決命再審原告給付再審被告超過247,082元及其
      利息部分廢棄。
    2.上開廢棄部分，再審被告於前審第一審之訴駁回。
    3. 再審及前審第一、二審訴訟費用均由再審被告負擔。
  (二)、陳述：
    1.程序部分：訴之變更或追加，非經他造同意，不得為之。
      但第255條第1項第2款至第6款之情形，不在此限。查再審
      原告於97年8月29日民事再審狀訴之聲明為請求原確定判
      決不利於再審原告部分廢棄，嗣經兩造協議簡化爭點，僅
      就原確定判決命再審原告給付再審被告之325,880元其中
      「78,798元」部分為爭執，其餘247,082元則不再爭執（
      325,880－78,798＝247,082），再審原告爰減縮聲明如辯
      論意旨狀所載，核屬上開民事訴訟法第第255條第1項第3
      款所列情形，應予准許，合先明。
    2.按確定判決消極的不適用法規，顯然影響裁判者，自屬民
      事訴訟法第496條第1項第1款所定適用法規顯有錯誤之範
      圍，應許當事人對之提起再審之訴，以貫徹憲法保障人民
      權益之本旨。最高法院60年度台再字第170號判例，與上
      述見解未洽部分，應不予援用。惟確定判決消極的不適用
      法規，對於裁判顯無影響者，不得遽為再審理由，就此而
      言，該判例與憲法並無牴觸。司法院大法官會議釋字第
      177號解釋意旨揭櫫綦詳。又依第466條不得上訴於第三審
      法院之事件，除依前條規定外，其經第二審確定之判決，
      如就足影響於判決之重要證物漏未斟酌者，亦得提起再審
      之訴，民事訴訟法第497條定有明文。
    3.查原確定判決駁回再審原告上訴之理由，係以再審原告未
      能舉證證明確已清償積欠之製茶工資325,880元，惟再審
      原告於前審已主張依民法第308條第1項前段規定「債之全
      部消滅者，債務人得請求返還或塗銷負債之字據」，再審
      被告既將估價單正本即負債字據返還再審原告，應得推定
      兩造債之關係已經消滅等語，然查原確定判決竟就足影響
      於判決之重要證物，即94年12月31日估價單漏未斟酌，且
      未適用民法第308條第1項前段規定，推定兩造債之關係已
      經消滅，顯然影響於判決，本件自有再審之必要：
      (1)查原確定判決維持前審第一審判決命再審原告給付再審
        被告325,880元，並就其中94年度之製茶費78,798元部
        分，認再審原告所提出之所有證據不足以證明再審原告
        確已清償94年12月31日估價單上所載之再審原告欠款
        78,798元。
      (2)惟查，兩造已不爭執下列事項為真正：
         兩造交易往來係以估價單作為製茶費用之憑證。
        再審原告於96年1月25日庭呈之94年12月31日之估價
          單，為一般估價單原本。
        上開94年12月31日之估價單係分別記載94年度春茶、
          秋茶、冬茶之製茶費用，結算後並於最末行有記載「
          78798-尚欠」字樣。
        上開94年12月31日之估價單原本，係由再審被告親自
          交付再審原告。
      (3)又再審原告於本院前審明確主張：縱認再審原告無法證
        明蕭孟玉當日確有會見再審被告，並清償94年12月31日
        估價單所載之78798元，惟依民法第308條第1項前段規
        定「債之全部消滅者，債務人得請求返還或塗銷負債之
        字據」，再審被告既將估價單正本即負債字據返還再審
        原告，應得推定兩造債之關係已經消滅等語，原確定判
        決及再審原告97年7月4日辯論意旨狀均載綦詳，惟原確
        定判決僅就再審原告無法證明蕭孟玉當日確有會見再審
        被告，並清償94年12月31日估價單所載之78,798元之事
        實為論斷，對於94年12月31日估價單兩造均不爭執為正
        本及視為負債字據之事實漏未斟酌，進而未適用民法第
        308條第1項規定，推定債之關係已經消滅，因本件依民
        事訴訟法第466條規定，為不得上訴於第三審法院之事
        件，原確定判決既有就足以影響判決之重要證物（即94
        年12月31日估價單）漏未斟酌，並消極的不適用法規（
        民法第308條第1項前段）之事由，依民事訴訟法第496
        條第1項第1款及同法第497條規定，本件再審請求應有
        理由。
    4.綜上所述，原確定判決消極的不適用法規，及就足影響於
      判決之重要證物漏未斟酌，影響再審原告權益甚鉅，再審
      原告既就積欠再審被告之貨款78,798元已清償完畢，且再
      審被告亦將94年12月31日之估價單原本親自交付再審原告
      ，兩造債之關係應視為消滅，再審被告再為請求給付貨款
      ，即無理由，洵為真正。
二、再審被告抗辯：
  (一)、聲明：
    1.再審之訴駁回。
    2.再審訴訟費用由再審原告負擔。
  (二)、陳述：
    1.再審原告於原審法院95年12月28日所提出答辯暨調查證據
      狀，其所附被證一之蕭孟玉存摺，並主張再審原告於95年
      1月23日有匯101,698元予蕭孟玉，欲作為支付再審被告78
      ,798 元之款項使用云云，並不實在，何況該存摺僅1張，
      該存摺內自95年1月23日以後之出入帳明細即屬不明，則
      再審原告無法舉證蕭孟玉是否有提領78,798元，更無法證
      明所提領之款已用於給付再審被告，則該存摺內容，並不
      能作為再審原告有給付上揭款項之證據，故不得採憑。
    2.蕭孟玉並未於95年1月25日前來再審被告家中，並無給付
      前開款項之事實，此有居住在再審被告林口家之母親許李
      環及兒子許良俊可為證明，可見證人蕭孟玉、許汝妤所言
      皆不實在。
    3.由證人林秋雲、林俊男二人之證言及所提之證物可知：再
      審被告於95年1月25日上午約10點多自南投縣仁愛鄉出發
      ，並搭載林秋雲等人，車至證人林秋雲在鹿谷的家時，已
      約下午1點多，吃過午餐後，再審被告再開往證人林俊男
      位於雲林縣四湖的工廠，當時已約下午3、4點，並於4點
      左右交付支票給證人林俊男簽收，再回到雲林縣土庫鄉家
      中過夜，故再審被告並無回到台北林口家中，則蕭孟玉焉
      有可能在95年1月25日下午3、4點交付8,798元給再審被告
      ，堪認證人蕭孟玉、許汝妤所證內容，因與事實違背，故
      不能相信。
    4.又蕭孟玉所稱該94年12月31日之估價單正本，係在結算後
      才自再審被告手中拿回云云，更不實在。查再審原告所提
      出之94年12月31日之估價單正本，係再審原告稱估價單複
      寫本已不見，故再審被告才會將該寫有「尚欠」字樣之正
      本交給再審原告，又假如如蕭孟玉所稱係結算後才取回正
      本，則該正本為何尚載有「尚欠」字樣，而不寫「付清」
      字樣？可見該款並未清償。
三、兩造不爭執事項：
  (一)、兩造交易往來係以估價單作為製茶費用之憑證。
  (二)、再審原告於96年1月25日庭呈之94年12月31日之估價單，
      為一般估價單原本。
  (三)、上開94年12月31日之估價單係分別記載94年次春茶、秋茶
      、冬茶之製茶費用，結算後並於最末行有記載「78978-尚
      欠」字樣。
  (四)、上開94年12月31日之估價單原本，係由再審被告親自交付
      再審原告。
四、兩造所爭執事項：
  (一)、原確定判決有無得提起再審事由？
  (二)、兩造94年度製茶費用78,798元，再審原告是否清償完畢？
五、本院判斷：
  (一)、原確定有有無得提起再審事由？
    1.按民事訴訟法第496條第1項第1款所謂適用法規顯有錯誤
      ，係指確定判決所適用之法規顯然不合於法律規定，或與
      司法院現尚有效及大法官會議之解釋，或最高法院尚有效
      之判例顯有違反，或消極的不適用法規顯然影響裁判者而
      言，並不包括判決理由不備、理由矛盾、取捨證據失當、
      調查證據欠週、漏未斟酌證據、認定事實錯誤及在學說上
      諸說併存致發生法律上見解歧異等情形在內（司法院釋字
      第177號解釋、最高法院60年台再字第170號、63年台上字
      第880號判例、97年度台抗字第432號裁定、96年度台上字
      第1884號判決參照）。復按依第466條不得上訴於第三審
      法院之事件，除前條規定外，其經第二審確定之判決，如
      就足影響於判決之重要證物，漏未斟酌，亦得提起再審之
      訴，民事訴訟法第497條定有明文，而本條規定就足以影
      響判決之重要證物漏未斟酌者，亦得提起再審之訴，乃為
      補救其不得上訴之缺失（最高法院95年度台抗字第292號
      裁定意旨參照）。
    2.經查：原確定判決理由以「另被上訴人（即再審原告）辯
      稱：就94年12月31日之估價單，記載伊積欠上訴人（即再
      審被告）之製茶費78,798元部分，伊已匯款100,000元予
      其女蕭孟玉，委其交付與上訴人完畢等語；然為上訴人所
      否認，而被上訴人所提出之存摺影本僅足證明其曾於95年
      1月23日匯100,000元至其女蕭孟玉之帳戶，尚不足以証明
      蕭孟玉確已清償94年12月31日估價單上所載之被上訴人欠
      款78,798元，至証人蕭孟玉及許汝妤固証述蕭孟玉於95年
      1月25日至台北向上訴人清償上開欠款78,798元等語，惟
      蕭孟玉與被上訴人係父女關係，其亦自承與上訴人間現尚
      有因許汝妤監護權、扶養費之訴訟進行中，其與上訴人顯
      有訴訟及感情糾葛，已難期其為正確之証述；況95年1月
      25日當天，上訴人並未至台北，已經証人林秋雲、林俊男
      証述甚詳，証人林俊男復提出當日向上訴人收取支票之記
      錄表為証，此復與上訴人所提出之支票存根所載相符，是
      証人蕭孟玉、許汝妤等証稱：95年1月25日蕭孟玉在台北
      向上訴人清償78,798元一節，即非足取。」等語之論據（
      見原確定判決第9、10頁），說明再審原告主張95年1月25
      日蕭孟玉在台北向上訴人清償78,798元，何以不足採信之
      理由。參之原確定判決亦有明：「兩造其餘之攻擊或防
      禦方法及證據，經本院斟酌後，認均不足以影響本判決之
      結果，自無逐一詳予論駁之必要」（見原確定判決第13頁
      ），是原確定判決就兩造94年度製茶費用78,798元，再審
      原告是否清償完畢之情事縱未就此部分詳為勾稽，亦與足
      影響於判決之「重要證物漏未斟酌」之情形有間。況再審
      原告此乃係對於原確定再審判決有關認定事實、證據取捨
      原屬法院之職權有所指摘，揆諸首揭說明，顯與民事訴訟
      法第496條第1項第1款所定「適用法規顯有錯誤」之再審
      事由不符，再審原告提出本件再審之訴，委無足取。
  (二)、兩造94年度製茶費用78,798元，再審原告是否清償完畢？
      查95年1月25日當天，再審被告並未至台北，業經證人林
      秋雲、林俊男證述甚詳（見原審95年度訴字第3067號卷88
      至90頁），證人林俊男復提出當日向上訴人收取支票之記
      錄表為證，此復與上訴人所提出之彰化商業銀行支票存根
      所載相符（見原審卷82頁），是證人蕭孟玉、許汝妤等證
      稱：95年1月25日蕭孟玉在台北向上訴人清償78,798元一
      節，即非足取，為原確定判決所認定之事實，已如前述，
      稽諸系爭94年12月31日之估價單係分別記載94年次春茶、
      秋茶、冬茶之製茶費用，結算後並於最末行有記載「7897
      8-尚欠」字樣，苟再審原告就94年度製茶費用78,798元確
      已清償完畢，依一般社會通念，必於估價單上明確記載「
      結清」，抑或「收訖無訛」等同義字樣，惟系爭94年12月
      31日之估價單卻記載「尚欠」二字，「尚欠」就字義解釋
      乃係「尚有欠款」、「尚且積欠」、「尚欠金額」之縮減
      字，自難為有利於再審原告已清償完畢認定，況再審原告
      亦無法提出已清償94年度製茶費用78,798元之積極憑據以
      實其說，準此，益徵兩造94年度製茶費用78,798元，再審
      原告尚未清償完畢。是再審被告辯稱：【再審原告所提出
      之94年12月30日估價單正本，係再審原告稱該估價單之複
      寫本不見，故伊才會將寫有「尚欠」字樣之正本交給再審
      原告，若如蕭孟玉所稱係結算後才取回正本，則為何載的
      是「尚欠」字樣，而非「結清」字樣，足證再審原告尚未
      清償】等語，自屬可採。
六、綜上所述，再審原告以原確定再審判決採證、認事之職權行
    使及其他與判決基礎無涉之理由，指摘原確定判決有適用法
    規顯有錯誤，及就足以影響判決之重要證物漏未斟酌云云，
    不能認為有理由。從而，再審原告依民事訴訟法第496條第1
    項第1款、第497條提起本件再審之訴，求予將原再審確定判
    決命再審原告給付再審被告超過247,082元及其利息部分廢
    棄，准如再審聲明之所示，核無理由，應予駁回。
七、又本件事證已臻明確，兩造其餘主張或攻擊防禦方法並其他
    證據資料，對本件判決結果並無影響，毋庸審酌之，附此
    明。
八、據上論結，本件再審之訴為無理由，依民事訴訟法第78條，
    判決如主文。
中    華    民    國    97    年    12    月    3     日
                  民事第一庭    審判長法  官  吳火川
                                      法  官  饒鴻鵬
                                      法  官  胡景彬
以上正本係照原本作成。
不得上訴。
                                      書記官  劉建智
中    華    民    國    97    年    12    月    5     日
                                                      Ｍ


司法院資訊處製作；財團法人民間司法改革基金會備份。
